【裁判字號】    90,台上,288
【裁判日期】    900118
【裁判案由】    偽造有價證券等罪
【裁判全文】
最高法院刑事判決                                  九十年度台上字第二八八號
    上  訴  人  甲○○
右上訴人因偽造有價證券等罪案件，不服台灣高等法院台中分院中華民國八十九年八
月十五日第二審更審判決（八十九年度上更(一)字第一○三號，起訴案號：台灣台中地
方法院檢察署八十四年度偵字第一三六四二、一九四三一號），提起上訴，本院判決
如左：
    主  文
原判決撤銷，發回台灣高等法院台中分院。
    理  由
本件原判決認定上訴人甲○○於民國八十三年七月至十月間，在台中市○○路經營地
下錢莊，以每借款新台幣（下同）一萬元每日一百二十元至一百五十元之高額利息，
牟取重利為常業。於該期間，分別乘劉文邦、曾學舜等人急迫用錢之際，貸予金錢。
嗣曾學舜無法清償本息，上訴人為催討債款，竟與徐瑞燿（通緝中）及不詳姓名成年
男子三、四人基於共同犯意聯絡，於八十四年四月二十六日將曾學舜及其同居人葉美
沅誘至南投縣草屯鎮唐晟出租車行洽談，再由徐瑞燿出面恐嚇、毆打，並不准其二人
離去，剝奪其等行動自由，復脅迫曾學舜、葉美沅二人共同簽發一紙面額二百三十萬
元本票償債，並分別偽造乃父曾輝、或其弟葉世全之署名於該紙本票發票人欄，成為
共同發票人。隨後又將曾、葉二人押至台中市○○路雙逸軒泡沫紅茶店內，並連繫曾
學舜胞兄曾學堯前往協商，徐瑞燿又脅迫曾學堯稱，若不幫曾學舜還債，就把曾學舜
押回去等語，脅迫曾學堯行無義務之事，另簽發交付一紙面額二百三十萬元之本票。
上訴人等始將曾學舜、葉美沅釋放等情。因而撤銷第一審判決，改判仍論處上訴人以
犯重利罪為常業及共同意圖供行使之用而偽造有價證券罪刑。固非無見。
惟查，(一)、檢察官起訴意旨，指上訴人貸款約四千萬元予他人，共牟取重利約五百萬
元，上訴人亦承認此事（見八十四年度偵字一三六四二號卷第四十五頁），而原判決
僅認定上訴人貸款予曾學舜、劉文邦六十五萬元及六十萬元而已（見原判決附表一所
載），對起訴意旨所指訴逾此部分之事實，究否構成犯罪，原判決未予論述，尚嫌有
已受請求事項未予判決之違法。(二)、上訴人與徐瑞燿均供認由徐某代上訴人向曾學舜
催收到債款二十萬元，徐某分得八萬元（見同上卷第七十七頁背面、第一二三頁背面
），則徐某係分得四成，乃原判決（第三頁第二行）事實欄卻認定上訴人給付催討所
得金額「六成」予徐瑞燿，自與卷證資料不符。(三)、原判決（第七頁第十八、十九行
，第八頁第一、三行）理由略述：「扣案之支票存根聯壹本、雜記貳本、借款資料壹
冊、借款明細表壹張、如附表二所示之本票貳張，及發票日民國八十四年五月二十六
日、面額新台幣貳佰拾萬元之本票壹張其上偽造曾輝、葉世全共同發票部分沒收。
」云云，對於上述扣案物品係依據何一法律、以及如何符合沒收之要件而予以沒收，
並未說明，僅於論結欄引用刑法第二百零五條有關偽造之有價證券應予沒收之規定而
已，自屬判決理由不備之違誤。(四)、原判決（第六頁第十七、十八行）理由既謂上訴
人等脅迫曾學舜、葉美沅簽發本票，使渠等行無義務之事，係上訴人妨害曾、葉二人
行動自由之目的，不另論以強制罪。則此部分事實僅論妨害自由罪一罪而已，並無觸
犯強制罪名可言。乃原判決（第七頁第一、二行）又稱，上訴人等另強制曾學舜簽發
本票部分，係犯刑法第三百零四條第一項之（強制）罪，此部分與強制曾學舜、葉美
沅部分，有連續犯之關係，為上訴人妨害曾學舜、葉美沅自由罪所吸收等情。該強制
曾學堯部分與妨害曾學舜、葉美沅自由部分，所侵害法益不同、罪名有別，且屬不同
之事實，後者何能吸收前者﹖原審所持見解，顯屬可議。(五)、第一審判決（第三頁第
十三、十四行）已論上訴人所犯妨害自由及偽造有價證券二罪間有方法、結果之牽
連關係，應從一重之偽造有價證券罪處斷等詞，原審亦認該二罪有牽連關係，惟其理
由竟又指摘第一審判決就上訴人所犯上述二罪「未論以想像競合犯，亦有未洽。」（
見原判決第七頁第九、十行及第十五、十六行），而據以撤銷第一審判決，顯屬理由
矛盾。(六)、依原判決所云，上訴人原係貸款牟取重利，嗣因曾學舜無法償債本利，而
與徐瑞燿等人共同向曾學舜催討欠款，始再犯妨害自由、偽造有價證券等罪，則所犯
妨害自由、偽造有價證券二罪與重利罪間有無方法、結果之牽連關係﹖公訴意旨認上
訴人所犯上述三罪有方法、結果之牽連關係，為牽連犯。乃原審對此未詳細說明其理
由，而逕認上訴人所犯重利罪與妨害自由、偽造有價證券二罪犯意各別，應分論併罰
，尚嫌理由不備。上訴人上訴意旨，指摘原判決不當，非無理由，應認仍有發回更審
之原因。至原判決認為無罪（不另為無罪諭知）部分，因與前述發回部分有審判不可
分之關係，爰一併發回更審。附此明。
據上論結，應依刑事訴訟法第三百九十七條、第四百零一條，判決如主文。
中      華      民      國     九十     年      一      月     十八     日
                              最高法院刑事第七庭
                                  審判長法官  吳  雄  銘
                                        法官  池  啟  明
                                        法官  石  木  欽
                                        法官  郭  毓  洲
                                        法官  吳  三  龍
      右正本證明與原本無異
                                              書  記  官
中      華      民      國     九十     年      一      月     三十     日


司法院資訊處製作；財團法人民間司法改革基金會備份。
